臺北高等行政法院判決
　　　　　　　　　　　　　　　　　　 95年度訴字第02448號
　　　　　　　　　　　　　　　.
原　　　告　甲○○
　　　　　　乙○○
共　　　同
訴訟代理人　簡旭成律師
複代理人　　陳怡均律師
被　　　告　內政部
代　表　人　丙○○（部長）
訴訟代理人　丁○○
上列當事人間因臺灣地區與大陸地區人民關係條例事件，原告不
服行政院中華民國95年5 月17日院臺訴字第0950084277號訴願決
定，提起行政訴訟，本院判決如下：
　　主  文
原告之訴駁回。
訴訟費用由原告負擔。
　　事  實
一、事實概要：原告甲○○為大陸地區人士，於民國（下同）92
    年10月15日由原告乙○○代向被告申請依親居留，嗣經被告
    查得原告甲○○因使公務員登載不實，經臺灣高等法院高雄
    分院（下稱高雄高分院）以94年上訴字第133 號刑事判決判
    處有期徒刑3 月確定，被告乃依大陸地區人民在臺灣地區依
    親居留長期居留或定居許可辦法（下稱居留許可辦法）第15
    條第1 項第3 款及第2 項規定，以94年12月16日台內警境孝
    芝字第0940138116號處分書不予許可，請原告甲○○儘速出
    境，並自出境之翌日起3 年內，不得再申請依親居留。原告
    不服，提起訴願遭決定駁回，遂提起行政訴訟。
二、兩造聲明：
　(一)原告聲明：
    1.訴願決定及原處分均撤銷。
    2.被告應作成許可原告甲○○在台灣地區依親居留申請之處
      分。
    3.訴訟費用由被告負擔。
　(二)被告聲明：
    1.駁回原告之訴。
    2.訴訟費用由原告負擔。
三、兩造之爭點：1.原告乙○○是否得以利害關係人之身分提起
                  本件行政訴訟？
                2.被告依已確定之高雄高分院94年上訴字第13
                  3 號刑事判決，以有事實足認原告甲○○其
                  有犯罪行為，為不予許可依親居留之處分，
                  有無違誤？
　(一)原告主張之理由：
    1.程序方面：
      (1)內政部依臺灣地區與大陸地區人民關係條例（下稱兩岸
        人民關係條例）第17條之授權訂定居留許可辦法，明文
        規定大陸地區人民進入臺灣地區之資格要件、許可程序
        等，母法授權目的、範圍，係在確保臺灣地區安全與民
        眾福祉，且為維持社會秩序或增進公共利益所必要（司
        法院釋字第497號解釋參照）。
      (2)原告甲○○為原處分及訴願決定之相對人，為適格原告
        。原告乙○○雖非原處分之相對人，惟依兩岸人民關係
        條例規範意旨既兼及保護臺灣地區民眾福祉，而授權訂
        定之子法（居留許可辦法）亦應同其規範目的，即居留
        許可辦法實有兼為保護大陸地區人民所依歸之在臺灣地
        區親人而訂定，是依新保護規範理論原告乙○○既為居
        留許可辦法所保障之主體，自具備訴訟權能，為適格之
        原告。訴願決定以原告乙○○不具訴願適格逕為不受理
        之決定，有違司法院釋字第497 號解釋意旨，於法未合
        。
    2.實體方面：
      (1)88年3 月初原告乙○○本為謀得訴外人柯文敏給與大陸
        地區人民假結婚之人頭費用新台幣（下同）5 萬元，前
        往大陸地區福建省福州市，經介紹認識原告甲○○後，
        萌生結婚之真意。因原告甲○○早已交付假結婚介紹人
        介紹費人民幣56,000元（約新台幣207,000 餘元），唯
        恐與原告乙○○結婚時，原告乙○○須加付介紹費25萬
        元，並損失人頭費5 萬元，兩人遂合意對外謊稱係假結
        婚，實質上有結婚之真意，而公證結婚後，亦曾蜜月旅
        行。之後原告雖持在大陸地區福建省福州市公證處製作
        之結婚證書及經財團法人海峽交流基金會之認證書等文
        書，於88年7 月12日至台南縣警察局後壁派出所辦理對
        保手續，至台南縣後壁戶政事務所填具結婚登記申請書
        ，申請辦理結婚之戶籍登記。再交由柯文敏持上開戶籍
        謄本，及填具之大陸地區人民進入台灣地區旅行證申請
        書、保證書、委託書等相關文件，向內政部警政署入出
        境管理局（96年1 月2 日更名為內政部入出國及移民署
        ，下稱境管局）申請配偶來台探視，致境管局之公務員
        ，將前開事項登載於職務上所掌之大陸地區人民進入台
        灣地區旅行證申請書、保證書等相關文件，並核准入境
        ，發給原告甲○○入境許可證。嗣原告甲○○接獲核准
        來台探親之文件後，於88年8 月16日由高雄小港機場入
        境，由柯文敏前往機場接機，將原告甲○○帶往柯文敏
        家中，於柯文敏通知原告乙○○要帶原告甲○○去辦理
        對保手續時，遭憲警查獲嗣並起訴，經台灣高雄地方法
        院（下稱高雄地院）以93年訴字第2766號及高雄高分院
        以94年上訴字第133 號刑事判決，判處原告甲○○有期
        徒刑3 個月確定，內政部即根據前開判決為不予許可之
        處分。
      (2)刑事判決與行政訴訟判決各自認定事實，互不受拘束：
        刑事判決與行政處分，原可各自認定事實，為行政法院
        （現改制為最高行政法院）75年判字第309 號判例所明
        示。縱認基於法治國家法律安定性之要求，司法判決之
        事實認定應儘可能求其一致，因而事實審法院或有義務
        將其他法院之事實認定作為其證據評價及心證形成之基
        礎，經他法院確認無誤之正確事實，自可為他法院事實
        認定及心證形成之基礎。反之，如他法院已為錯誤之事
        實認定，而復經另一法院未經查證加以爰用者，將影響
        司法威信。經查，本件高雄高分院94年度上訴字第133
        號刑事判決因有人別錯誤，即誤將高雄地院90年度訴字
        第2914號刑事判決之同名案外人誤認為本件原告甲○○
        ，而為認定事實適用法律之基礎，是高雄高分院94年度
        上訴字第133 號刑事判決所認定之事實與理由均有違誤
        ，如仍加以爰用，有違法律安定性，是高雄高分院94年
        度上訴字第133 號刑事判決認定事實與理由自不得據為
        本件認定事實之證據。
      (3)廣義裁量瑕疵─違反行政程序法第9條、第10條：
        依居留許可辦法第15條第1項第3款規定，原處分機關
          有認定事實及裁量義務。而被告竟違反行政程序法第
          9 條對於當事人有利及不利之情形一律注意之規定，
          構成未適用法令及裁量客觀瑕疵之違法。依刑事判決
          認定之事實及理由作為行政處分之基礎者，應綜觀判
          決書之全文以為參考，不得僅以主文所載為據。
        被告未就本件事實為形式審理、調查，因如據高雄高
          分院94年度上訴字第133 號刑事判決理由中貳、三最
          末所載，與高雄地院90年度訴字第2914號刑事判決兩
          相對照即知，雖同名為甲○○但出生年月日不同，顯
          見非同一人，原刑事法院已為錯誤事實認定，被告卻
          未查明，又以此為錯誤事實為處分基礎，實有違行政
          程序法第9 條規定，亦有違適用居留許可辦法第15條
          第1 項第3 款規定「有事實足認為有犯罪行為或曾有
          犯罪紀錄」以認定事實之法令要求，且未合於兩岸人
          民關係條例第17條規定之授權目的，因就該法律整體
          所表現之關聯意義以推知立法意旨（對照居留許可辦
          法第14條及第15條），居留許可辦法第15條令原處分
          機關視具體情事實現個案正義，詎被告僅片面從刑事
          判決主文即決定不予許可之處分，未為裁量，且違反
          裁量之內部界限有裁量濫用之違法。
      (4)裁量怠惰─未慮及依親居留事實之情節：為確保臺灣地
        區安全與民眾福祉，且為維持社會秩序或增進公共利益
        之必要，兩岸人民關係條例第17條第9 項授權居留許可
        辦法為具體細節之規定，其目的當非僅止於單純的法適
        用功能，而係尊重行政機關專業上判斷之正確性與合理
        性，就依親居留者視個案情節，依客觀、合理之認定，
        決定是否許可依親之申請。至居留許可辦法第15條規定
        原處分機關有裁量義務，實寓有讓行政機關視個案具體
        情形於不同事件可為不同處理之旨，然原處分並非根據
        本案事實情節，依授權法律目的所為之合理裁量，實與
        母法授權之目的未符，且損及法律授權主管機關裁量權
        之行使，有裁量怠惰之違法瑕疵。
      (5)事實認定錯誤：本件原告有結婚之真意，雖對外謊稱假
        結婚但仍不影響婚姻有效之事實，被告依刑事判決所認
        定之事實有明顯錯誤，自不足採為原處分之基礎，處分
        基礎既失所附麗，被告即應就原告甲○○有足認犯罪行
        為之事實負舉證之責。
  (二)被告主張之理由：
    1.按兩岸人民關係條例第1 條前段規定：「國家統一前，為
      確保臺灣地區安全與民眾福祉，規範臺灣地區與大陸地區
      人民之往來，並處理衍生之法律事件，特制定本條例。」
      又憲法增修條文第11條規定，自由地區與大陸地區間人民
      權利義務關係及其他事務之處理，得以法律為特別之規定
      。司法院釋字第497 號解釋認為：「大陸地區人民在臺灣
      地區定居或居留許可辦法」，明文規定大陸地區人民進入
      臺灣地區之資格要件、許可程序及停留期限，係在確保臺
      灣地區安全與民眾福祉，符合該條例之立法意旨，尚未逾
      越母法之授權範圍，為維持社會秩序或增進公共利益所必
      要，與憲法增修條文第11條無違，於憲法第23條之規定亦
      無牴觸。
    2.高雄高分院94年度上訴字第133 號判決，針對原告共同行
      使明知為不實事項，使公務員登載於職務上所掌之公文書
      ，足生損害於公眾，判處有期徒刑3 月，如易科罰金，以
      300 元折算1 日，故原告之犯罪事實已經該刑事判決認定
      ，被告據該判決，對原告申請依親居留不予許可，並無裁
      量濫用可言。至於該判決貳、實體部分第三點，誤將高雄
      地院90年度訴字第2914號判決之事實及理由之同名案外人
      誤認為本件原告部分，應係誤繕，而94年度上訴字第133
      號判決之事實及理由並未誤認同案關係人柯文敏、乙○○
      ，且對原告有利或不利之情形皆已注意，故該判決並無違
      法，原告對該誤繕情形，應在法定期間內提起再審之訴。
　　理  由
一、按因行政機關之違法行政處分，致權利或法律上之利益受損
    害之相對人及其他利害關係人，得提起行政爭訟，此觀訴願
    法第1 條第1 項前段、第18條及行政訴訟法第4 條、第5 條
    規定甚明。而所謂「利害關係人」，係指違法行政處分之結
    果致其現已存在之權利或法律上之利益受影響者而言，若僅
    具經濟上、情感上或其他事實上之利害關係則不屬之，亦有
    行政法院（現改制為最高行政法院）75年判字第362 號判例
    可資參照。因婚姻而形成夫妻關係，其為實踐「相互扶持、
    共同生活」目的所須具備之社會現實條件，係一種受憲法保
    障之權利。而此等社會現實條件如因公權力之作用而存有受
    限制或剝奪之外觀，自應認夫妻之一方因婚姻所形成之憲法
    權利遭受侵犯，而有實施訴訟之權能，為適格之當事人。本
    件原告乙○○雖非原處分之相對人，惟其既主張為原告甲○
    ○之配偶，對於原告甲○○能否來臺團聚，自屬法律上之利
    害關係人，依前所述，自得以利害關係人之身分提起行政訴
    訟而為適格之原告，合先敘明。
二、次按「國家統一前，為確保臺灣地區安全與民眾福祉，規範
    臺灣地區與大陸地區人民之往來，並處理衍生之法律事件，
    特制本條例。本條例未規定者，適用其他有關法令之規定。
    」「大陸地區人民有左列情形之一者，得申請在臺灣地區居
    留：一、臺灣地區人民之配偶，結婚已滿二年或已生產子女
    者．．．前條及第一項申請定居或居留之許可辦法，由內政
    部會同有關機關擬訂，報請行政院核定後發布之。」為兩岸
    人民關係條例第1 條、第17條所明定。又按「大陸地區人民
    申請在臺灣地區依親居留，有下列情形之一者，得不予許可
    ；已許可者，得撤銷或廢止其許可：．．．三、有事實足認
    為有犯罪行為或曾有犯罪紀錄。．．．有前項第3 款情形者
    ，其申請案除依前項規定不予許可外，並自其出境之翌日起
    3 年至5 年內，不得再申請。」亦為居留許可辦法第15條所
    明定。
三、原告甲○○於92年10月15日由原告乙○○代向被告申請依親
    居留，嗣經被告查得高雄高分院94年上訴字第133 號刑事判
    決以其犯使公務員登載不實罪判處有期徒刑3 月確定之事實
    ，有居留申請書、高雄地院93年訴字第2766號刑事判決、高
    雄高分院94年上訴字第133 號刑事判決等件影本在原處分卷
    可稽，並經本院調閱前開刑事案卷無誤，且為原告所不爭執
    ，堪認為真實。原告雖主張彼2 人確有結婚真意，雖對外謊
    稱假結婚但不影響婚姻之效力，高雄高分院94年度上訴字第
    133 號刑事判決誤將高雄地院90年度訴字第2914號刑事判決
    之同名案外人誤為本件原告甲○○，其所認定之事實與理由
    均有違誤，被告依刑事判決認定之事實有誤，不足採為原處
    分之基礎云云。惟查：
  (一)經本院調閱高雄地院93年訴字第2766號、高雄高分院94年上
    訴字第133 號刑事案卷結果，原告甲○○為大陸地區人士，
    為至臺灣打工賺錢，經向親朋借貸，交付訴外人王翠兒人民
    幣5 萬8 千元，並與原告乙○○辦理假結婚手續後，始得以
    來臺探親名義，於88年8 月16日由高雄小港機場入境，由媒
    介其來臺之訴外人柯文敏前往接機，將其帶往高雄縣鳳山市
    ○○路26號10樓柯文敏家中，嗣為警於88年8 月18日在該址
    查獲等情，業據原告甲○○於警訊中坦承不諱，核與原告乙
    ○○、訴外人柯文敏於警詢、偵訊及高雄地院審理中所述情
    節相符，足堪信為真實。而原告2 人明知其形式上之婚姻欠
    缺結婚真意，仍由原告乙○○持在大陸地區福建省福州市公
    證處製作之結婚證書及經「財團法人海峽交流基金會」之認
    證書等文書，於88年7 月12日至台南縣警察局後壁派出所辦
    理對保手續，及至台南縣後壁戶政事務所填具「結婚登記申
    請書」，申請辦理結婚之戶籍登記，原告甲○○業經高雄高
    分院94年上訴字第133 號刑事判決判處使公務員登載不實罪
    刑確定。
  (二)原告雖稱彼2 人原是要假結婚，在大陸相識後確係基於真意
    而結婚，並曾往蜜月旅行云云。惟查原告乙○○、訴外人柯
    文敏在前開刑事案件均坦承彼2 人共同以「假結婚、真打工
    」方式，媒介大陸地區女子原告甲○○進入台灣，且原告乙
    ○○確已收受柯文敏交付5 萬元之假結婚人頭費。衡以原告
    2 人果係真結婚，原告甲○○終於如願獲准來臺探親，原告
    乙○○必急於相會，豈有任由媒介之訴外人柯文敏於88年8
    月16日前往接機將原告甲○○帶往柯文敏家中居住，至同年
    月18日為警查獲之理？原告所言顯與事實不符，自難採信。
    況原告甲○○93年12月27日在境管局接受面談時自稱：「19
    99年間我在大陸．．．與乙○○辦理『假結婚真打工』，但
    於88年8 月16日我被台灣警方查獲，並於同年8 月27日被送
    出境。我們原是要辦假結婚，後我發現老公對我很好，我被
    遣送出境之後，他有到大陸找我兩次，而且還常給我零用錢
    ，我很感動才會一直跟著他．．．」原告乙○○同日面談時
    亦稱：「我民國88年間曾由柯文敏仲介以人頭費5 萬台幣，
    與甲○○辦理『假結婚真打工』，並於88年8 月16日為警方
    查獲．．．甲○○也於88年8 月27日被強制出境。因為我們
    對彼此印象很好，我才會在她被遣送之後，一直與她保持聯
    繫，我也經常到大陸看她。」有原告2 人93年12月27日之面
    談紀錄影本在原處分卷可稽，足認原告2 人確係辦理假結婚
    ，所稱真結婚縱然屬實，亦為原告甲○○被查獲遣送出境後
    之行為，對於原告甲○○既已成立之犯罪行為並無影響。是
    原告甲○○確有為以「假結婚、真打工」方式入境臺灣，致
    犯使公務員登載不實罪刑確定之事證極為明確。
  (三)原告甲○○既因與原告乙○○辦理假結婚，犯使公務員登載
    不實罪，經高雄高分院以94年上訴字第133 號刑事判決判處
    有期徒刑3 月確定，是被告以有事實足認其有犯罪行為，為
    不予許可依親居留之處分，並無不合，要無裁量濫用或裁量
    怠惰可言。至於前開判決雖誤認原告甲○○另於90年8 月間
    以假結婚真打工之方式入境台灣，涉犯偽造文書案件，經高
    雄地院以90年度訴字第2914號判處有期徒刑4 月，緩刑2 年
    確定在案，惟該部分僅係認原告甲○○有再犯之情，不宜宣
    告緩刑之理由，與所犯事實之認定無關，自不足以影響被告
    所為認定。又原處分係依前開確定之刑事判決所為，其所根
    據之事實客觀上明白足以確認，依行政程序法第103 條第5
    款之規定，被告即得不予原告陳述意見之機會。
四、綜上所述，原告主張均無可採。從而被告否准原告甲○○依
    親居留之申請，訴願決定予以維持，揆諸首開規定，均無違
    誤。至於訴願決定以原告乙○○非處分相對人，亦非利害關
    係人，而予訴願不受理，固有未洽，惟結果並無不同，為訴
    訟經濟計，亦應予維持。原告仍執前詞訴請撤銷訴願決定及
    原處分，並命被告作成許可原告甲○○在台灣地區依親居留
    申請之處分，為無理由，應予駁回。
五、兩造其餘陳述於判決結果不生影響，無庸一一論列，併予敘
    明。
據上論結，本件原告之訴為無理由，爰依行政訴訟法第98條第3
項前段、第104 條，民事訴訟法第85條第1 項前段，判決如主文
。
中　　華　　民　　國　　96　　年　　6 　　月　　7 　　日
                         第三庭審判長法  官　姜  素  娥
                                   　法  官　陳  國  成
                                     法  官　楊  莉  莉
上為正本係照原本作成。
如不服本判決，應於送達後20日內，向本院提出上訴狀並表明上
訴理由，如於本判決宣示後送達前提起上訴者，應於判決送達後
20日內補提上訴理由書（須按他造人數附繕本）。
中　　華　　民　　國　　96　  年　  6 　  月　  7　　 日
                                     書記官  林  俞  文
